ACORDAO-COMPLETO-2376102

ACÓRDÃO 2510/2019 ATA 40/2019 - PLENÁRIO

VISTOS, relatados e discutidos estes autos de relatório de auditoria realizada pela Secretaria de Fiscalização de Infraestrutura Urbana, no âmbito do Fiscobras 2019, com objetivo de examinar a conformidade dos atos relacionados à aquisição – com aporte de recursos federais – de material rodante para linhas da Companhia Paulista de Trens Metropolitanos.
	ACORDAM os ministros do Tribunal de Contas da União, reunidos em sessão do Plenário, ante as razões expostas pela relatora, e com fundamento no art. 169, inciso V, do Regimento Interno do TCU, em:
	9.1. dar ciência deste acórdão à Secretaria dos Transportes Metropolitanos do Estado de São Paulo e ao Ministério do Desenvolvimento Regional;
	9.2. arquivar o processo.

Auditoria com o objetivo de examinar a conformidade dos atos relacionados à aquisição de material rodante para linhas da Companhia Paulista de Trens Metropolitanos.

Caixa Econômica Federal, entidades e órgãos do Governo do Estado de São Paulo e Ministério do Desenvolvimento Regional.

3. Responsáveis: Eduardo Graziano (CPF XXX.823.618-XX), Mário Manuel Seabra Rodrigues Bandeira (CPF XXX.848.108-XX), Paulo de Magalhães Bento Gonçalves (CPF XXX.238.498-XX), Pedro Tegon Moro (CPF XXX.051.718-XX) e Ricardo Luiz Hidalgo Pereira da Costa (CPF XXX.777.008-XX).
3.1. Interessado: Congresso Nacional.

13.1. Ministros presentes: José Mucio Monteiro (Presidente), Benjamin Zymler, Ana Arraes (Relatora) e Vital do Rêgo.
13.2. Ministros-Substitutos convocados: Augusto Sherman Cavalcanti, Marcos Bemquerer Costa, André Luís de Carvalho e Weder de Oliveira.

ANA ARRAES

Adoto como relatório a instrução da Secretaria de Fiscalização de Infraestrutura Urbana, que contou com a concordância de seu corpo dirigente (peças 101 a 103) :
“I. Apresentação
1.	Trata-se de fiscalização no âmbito do Fiscobras 2019, realizada pela Secretaria de Fiscalização de Infraestrutura Urbana (SeinfraUrbana) , com o objetivo de examinar a conformidade dos atos relacionados à aquisição de material rodante para as linhas da Companhia Paulista de Trens Metropolitanos – CPTM, com o aporte de recursos federais. A presente auditoria se insere nos seguintes objetivos estratégicos do Plano Estratégico do TCU para o período 2015-2021: coibir a má gestão dos recursos públicos e condenar efetiva e tempestivamente os responsáveis por irregularidades e desvios.
2.	O Contrato n. 808513201100, firmado entre o Estado de São Paulo e o Consórcio Iesa - Hyundai Rotem, no valor de R$ 788.199.216,09 na data-base maio/2013 (evidência 44) é decorrente da Concorrência Internacional n. 8085132011 CPTM, cujo edital foi publicado em 21/3/2013. Os envelopes com as propostas de preços e os documentos de habilitação foram abertos em 20/6/2013 (evidência 21, p. 151-153) . A licitação foi homologada e adjudicada em 3/7/2013 e o contrato, assinado em 9/8/2013 (evidência 22, p. 32) .
3.	O aporte de recursos federais ao empreendimento se dá por meio do Contrato de Repasse n. 1047.314-66/2017 (Siafi n. 857303) , assinado em 27/12/2017, no valor total de investimento de R$ 105.169.342,55, sendo R$ 102.804.830,55 em recursos previstos para repasse da união (peça 12) . O contrato de repasse é referente a eventos de recebimento e início de operação comercial dos últimos seis trens de um total de trinta do contrato firmado pelo Estado de São Paulo (peça 17, p. 5) .
4.	Os órgãos e entidades estaduais envolvidos no empreendimento são: (i) Secretaria dos Transportes Metropolitanos (STM) – órgão estadual contratante dos equipamentos e responsável pela licitação do objeto; (ii)  Companhia Paulista de Trens Metropolitanos (CPTM) – sociedade de economia mista vinculada à STM gerente/interveniente do contrato e responsável pelas especificações técnicas, medições e recebimento dos trens contratados.
5.	Devido à padronização das especificações técnicas das linhas da CPTM, os trens de sua frota podem atender a diferentes linhas, a depender das necessidades de operação. Por essa razão, a aquisição da licitação internacional previa o fornecimento do material rodante para as linhas da CPTM de forma ampla. Não obstante, a CPTM optou por alocar os trinta trens objeto desse contrato, identificados como a Série 9500, na Linha 7 – Rubi (evidência 1, p. 1) , de forma a suprir as necessidades de operação da linha e a homogeneizar os trens que nela operam. Cabe mencionar que o Lote 2 da licitação se referiu à aquisição de 35 trens com as mesmas especificações do Lote 1, inclusive quanto aos sobressalentes, para as linhas da CPTM. Em momento posterior, no entanto, a estatal paulista optou por alocar esses trens, identificados como a Série 8500, na Linha 11 – Coral, conforme informação de frota do seu site acessada em 8/8/2019 (https://www.cptm.sp.gov.br/sua-viagem/Pages/Frota-de-Trens.aspx) .
6.	Por se tratar de contrato para fornecimento de equipamentos (material rodante) , não há parâmetros próximos nos sistemas referenciais de preços utilizados pela administração pública federal (notadamente Sicro e Sinapi) , mais focados em serviços típicos de obras. Por essa razão, a CPTM utilizou-se de cotações e resultados de licitações realizadas em 2012 pela Companhia Brasileira de Trens Urbanos - CBTU e pela Empresa de Trens Urbanos de Porto Alegre S.A. - Trensurb para chegar a um referencial de preço a ser admitido na licitação. Elaborou um Relatório de Análise e Valoração no Processo GRC/RAV/1944/13, em que chegou ao valor estimado médio de R$ 904.417.199,28 para os trinta trens e o fornecimento dos sobressalentes pretendidos (Lote 1) , na data-base fev/2013 (evidência 7) .
7.	Quando do julgamento das propostas (evidência 15, p. 9-14) , os valores estimados para os dois lotes foram reajustados para a data-base de entrega das propostas da licitação pelo mesmo índice previsto para reajuste do contrato, segundo a Cláusula 13.4 do edital de licitação, o que levou ao valor referencial máximo admitido de R$ 912.921.180,62.
8.	A licitação recebeu propostas de três licitantes (Consórcio Iesa-Hyundai Rotem, CAF Brasil Indústria e Comércio S/A e Changchun Railway Vehicles Co. Ltd., sendo esta última a única a não concorrer com a margem de preferência para licitantes que apresentassem produto manufaturado nacional, de acordo com a Cláusula 13.5 do edital, evidência 6, p. 25, conforme previsão do Decreto 7.812, de 20/9/2012) . Todas as três concorrentes foram habilitadas no certame. O Consórcio Iesa-Hyundai Rotem venceu a licitação com a proposta de R$ 788.199.216,09, correspondente a um desconto de 13,66% frente ao valor referencial ajustado (evidência 15, p. 10) . A empresa CAF, segunda colocada no Lote 1, apresentou proposta de R$ 872.320.883,33, correspondente a 4,45% de desconto frente ao valor referencial. Convém destacar que as mesmas três licitantes se habilitaram e entregaram proposta para o Lote 2 da licitação (correspondente ao fornecimento de 35 trens com as mesmas especificações técnicas do Lote 1) . Sagrou-se vencedora a empresa CAF, oferecendo o mesmo preço por trem e desconto similar em ambos os lotes. Diferentemente da CAF, o Consórcio Iesa-Hyundai foi a única licitante a variar de forma significativa o preço médio ofertado por trem entre os dois lotes, oferecendo proposta com desconto muito menor para este Lote 2, de 3,55% (evidência 15, p. 10) . O valor ofertado por trem, portanto, variou de R$ 25.023.043,52 para R$ 28.078.142,96 (evidência 15, p. 30-31) .
9.	A ordem de serviço para início da execução do contrato foi dada em 12/8/2013 (evidência 26) . Após mais de um ano de tratativas, foi realizada a alteração da composição do consórcio por meio do Termo de Aditamento – TA – n.  01, com a substituição da empresa Iesa Distribuidora Comercial S/A pela empresa Hyundai Rotem Brasil Serviços de Engenharia Ltda., passando a denominar-se Consórcio Hyundai Rotem-Hyundai Rotem Brasil (evidência 27, p. 1) .
10.	Após prorrogações da vigência contratual por meio dos Termos de Aditamento n. 02 e 03 (evidências 31 e 34) , o empreendimento encontrava-se em 28/6/2019, com os três últimos trens do contrato com testes aprovados para início da operação comercial assistida (evidência 58, p. 7) , com vigência contratual até 24/4/2021. No Boletim de Medição n. 84, encontrava-se com 73,46% de execução físico-financeira do contrato estadual (evidência 43, p. 135) , ao passo que a medição específica do contrato de repasse, que se refere tão somente aos últimos seis trens do contrato estadual, indicava 41,95% de medição (evidência 58, p. 7) . O sistema de acompanhamento de operações do setor público da Caixa indicava, em 30/7/2019, serviços do contrato de repasse medidos em 62,93% e um total liberado de R$ 43.037.103,41, equivalente aos 41,95% do Boletim de Medição n. 84 (evidência 67, p. 3) . Essa diferença de execução se deve ao fato de que a medição aprovada pela Caixa é enviada para homologação do Ministério do Desenvolvimento Regional e posterior liberação do recurso financeiro para utilização pela STM, exatamente na proporção prevista para o 3º mês de execução no Detalhamento de Eventos e Cronograma, conforme peça 23, p. 4.
I.1. Importância socioeconômica
11.	Segundo a CPTM e a STM, a Linha 7 – Rubi da CPTM atende a sete municípios da Macrometrópole Paulista (São Paulo, Caieiras, Franco da Rocha, Francisco Morato, Campo Limpo Paulista, Várzea Paulista e Jundiaí) e apresenta uma demanda média aproximada de 400 mil passageiros por dia útil (evidência 1, p. 1) .
12.	Trata-se da linha mais longa da CPTM e de toda a rede metro-ferroviária de São Paulo, com 60,5 km de extensão, indo da Estação da Luz em São Paulo até a cidade de Jundiaí, com percurso aproximado de 1h25 (de acordo com consulta realizada em 8/8/2019 ao sítio eletrônico http://web.archive.org/web/20140606045924/http://www.cptm.sp.gov.br:80/E_REDECPTM/REDE/esquema_estacao.asp?menu=7) .
13.	A aquisição de novos trens visa à adequação às exigências de deslocamentos da população na região metropolitana, com a modernização e a expansão do sistema sobre trilhos. A política de integração entre os vários modais de transporte em implantação pelo Governo do Estado de São Paulo aumenta constantemente o número de usuários dos trens da região. O número de passageiros transportados pela CPTM cresceu 137% nos últimos dez anos, enquanto o número de viagens realizadas pelos trens cresceu apenas 65% no mesmo período, o que evidencia maior utilização e um sobrecarregamento do sistema.
14.	A CPTM tem como missão “ofertar serviços de transporte de passageiros com padrões de excelência que atendam às necessidades e expectativas dos usuários da sociedade”, o que demanda melhoria da qualidade do serviço prestado, bem como a sua percepção pelos usuários.
15.	A aquisição de novos trens tem como objetivo atender à demanda, expandindo a oferta de lugares, proporcionando maior conforto para os usuários e diminuindo o intervalo entre trens, prioritariamente nos horários de pico, por meio da ampliação e da renovação da frota existente, com a adoção de trens com melhores sistemas de controle e menos exigências de paradas para manutenção (peça 16, p. 1) .
II. Introdução 
II.1. Deliberação que originou o trabalho 
16.	Em cumprimento ao Acórdão 835/2019-TCU-Plenário, realizou-se a auditoria no Ministério do Desenvolvimento Regional, na Caixa Econômica Federal e em Entidades e Órgãos do Governo do Estado de São Paulo, no período compreendido entre 22/4/2019 e 14/6/2019.
17.	As razões que motivaram esta auditoria foram a relevância social do empreendimento e o grande vulto de recursos financeiros destinados pelo Governo Federal para os setores de mobilidade urbana, em particular em empreendimentos na Região Metropolitana de São Paulo/SP.
18.	Outro fator diz respeito a denúncias e à apuração pelo Conselho Administrativo de Defesa Econômica - Cade de formação de cartéis e fraudes de licitantes para participação em licitações e contratos relativos ao sistema metro-ferroviário do estado de São Paulo (evidência 50) .
II.2. Visão geral do objeto 
19.	O contrato para aquisição do material rodante previa inicialmente recursos do tesouro estadual e de financiamento para o seu custeio. Todavia, em 27/12/2017 foi assinado o contrato de repasse n. 1047.314-66/2017 prevendo o repasse de recursos federais para o ajuste no montante de R$ 102.804.830,55, juntamente a uma contrapartida de R$ 2.364.512,00 (peça 12, p. 2) .
20.	A aquisição de novos trens tem como objetivo atender à demanda, expandindo a oferta de lugares, proporcionando maior conforto para os usuários e diminuindo o intervalo entre trens, prioritariamente nos horários de pico, por meio da ampliação e da renovação da frota existente, com a adoção de trens com melhores sistemas de controle e menos exigências de paradas para manutenção.
21.	A CPTM optou por alocar os trens fornecidos na Linha 7 – Rubi. A linha opera hoje unicamente com os trens da Hyundai Rotem, que são identificados como a Série 9500 (conforme consulta realizada em 8/8/2019 à frota de trens no site da CPTM: http://www.cptm.sp.gov.br/a-companhia/Pages/Frota-de-Trens.aspx) .
22.	O contrato buscou a aquisição de trinta trens de oito carros, totalizando 240 carros, com passagem entre carros do tipo open wide gangway (com interligação que permita a livre circulação dos passageiros entre os carros) , com sobressalentes, manuais de manutenção e operação, treinamento técnico-operacional e assistência técnica com garantia assistida (evidência 6, p. 66) . Os trens deveriam ser fabricados em caixas de aço inoxidável, com ar-condicionado, freios a disco com sistema antideslizamento, portas do salão de passageiros deslizantes e recolhíveis entre as chapas laterais das caixas do carro e seu revestimento interno e possuir tração em corrente alternada com IGBT, Insulated Gate Bipolar Transistor  (evidência 6, p. 18) .
II.3. Objetivo e questões de auditoria 
23.	A presente auditoria teve por objetivo fiscalizar a Aquisição de material rodante para a Linha 7 - Rubi da CPTM - São Paulo/SP.
24.	A partir do objetivo do trabalho e a fim de avaliar em que medida os recursos estão sendo aplicados de acordo com a legislação pertinente, formularam-se as questões adiante indicadas:
a) Questão 1: Existem estudos que comprovem a viabilidade técnica e econômico-financeira do empreendimento?
b) Questão 2: A formalização e a execução do contrato de repasse foram/estão sendo adequadas?
c) Questão 3: O procedimento licitatório foi regular?
d) Questão 4: A formalização do contrato atendeu aos preceitos legais e sua execução está sendo adequada?
II.4. Metodologia utilizada 
25.	Os trabalhos foram realizados em conformidade com as Normas de Auditoria do Tribunal de Contas da União – NAT (Portaria-TCU n. 280, de 8 de dezembro de 2010, alterada pela Portaria-TCU n. 168, de 30 de junho de 2011) e com observância aos Padrões de Auditoria de Conformidade estabelecidos pelo TCU (Portaria-Segecex n. 26, de 19 de outubro de 2009) .
26.	Durante o planejamento e a execução da auditoria, o levantamento das informações sobre o Contrato n. 808513201100 da STM e sobre o edital da concorrência internacional que lhe deu origem, assim como das demais informações necessárias ao trabalho, foi realizado por meio de ofícios de requisição à Caixa Econômica Federal, à Secretaria dos Transportes Metropolitanos – STM, além da requisição de acesso ao processo eletrônico do Ministério do Desenvolvimento Regional. Para cumprir o objetivo do trabalho e elaborar as matrizes de planejamento e de achados, foram utilizadas as técnicas de análise documental e a inspeção in loco no pátio da CPTM.
II.5. Limitações inerentes à auditoria 
27.	Apesar de os procedimentos terem sido realizados em conformidade com as NAT, houve limitações nas possibilidades de aprofundamento de algumas análises em função dos pedidos de prorrogação de prazo no início da auditoria para envio da documentação objeto de ofício de diligência do processo de produção de conhecimento TC Processo 003.884/2019-8.
28.	Além disso, a inexistência de referenciais oficiais de preços dificultou as análises.
II.6. Volume de recursos fiscalizados 
29.	O volume de recursos fiscalizados alcançou o montante de R$ 788.199.216,09 (data-base maio/2013) , conforme evidência 22, p. 5. Esse montante se refere ao valor total firmado pelo Estado de São Paulo com o Consórcio Iesa-Hyundai Rotem por meio do Contrato n. 808513201100 para o fornecimento dos trinta trens do Lote 1 da concorrência internacional.
30.	Apesar de o montante de recursos federais envolvido no objeto ser significativamente menor do que o valor total do contrato (o contrato de repasse se referia a um investimento de R$ 105.169.342,55, sendo R$ 102.804.830,55 em recursos federais) , foram fiscalizados atos administrativos do Estado de São Paulo relativos ao contrato como um todo, uma vez que ditavam as normas e as condições sob as quais os recursos federais também seriam aplicados.
II.7. Benefícios estimados da fiscalização 
31.	Entre os benefícios estimados desta fiscalização, pode-se mencionar o aumento da expectativa de controle devido à atuação do TCU sobre uma tipologia de objeto poucas vezes fiscalizada pela corte. Da mesma forma, a CPTM e a STM, por serem entidades do Estado de São Paulo e não terem longo histórico de recebimento de recursos federais, poucas vezes foram objeto de fiscalização pelo TCU.
III. Achados de auditoria
III.1. Atraso na execução contratual da aquisição de material rodante
32.	Conforme Cláusula 4.2 do contrato (evidência 22, p. 4) , o cronograma inicial previa a entrega de todos os trens no prazo de 36 meses, a partir da data de emissão da Ordem de Serviço, ocorrida em 12/8/2013 (evidência 26) . Contudo a execução contratual encontra-se com cerca de três anos de atraso, estando os últimos três trens do contrato em etapa de testes quando foi realizada a visita à CPTM (28/6/2019) . Trata-se de grave ocorrência de acordo com os Acórdãos 2345/2017 e 2714/2015, ambos do Plenário do TCU, e os art. 66 e 40, inciso XIV, alínea d; e 86, caput, da Lei 8.666/1993.
33.	O principal fator ensejador do atraso por parte da contratada foi o pedido de recuperação judicial de uma das empresas consorciadas (Iesa Distribuidora Comercial S/A) , o que levou a inúmeras tratativas de alteração da constituição consorcial (inicialmente com a solicitação de redução da participação da Iesa no capital social do consórcio e a inclusão da Hyundai Rotem Brasil Serviços de Engenharia Ltda. e, posteriormente, com a exclusão total da Iesa da participação no consórcio e no contrato) , conforme evidência 33, p. 2-4.
34.	O atraso identificado tem como consequência a deficiência na prestação do serviço público de mobilidade urbana na cidade de São Paulo, em função da disponibilidade de menos trens do que o planejado para a Linha 7 - Rubi da CPTM e da necessidade de continuar a utilização de trens mais antigos, menos confortáveis, menos eficientes e com maior necessidade de paradas para manutenção, inclusive não programadas, com impactos negativos na disponibilidade do serviço.
Histórico das prorrogações de prazo do contrato
35.	O consórcio iniciou as tratativas de prorrogação dos prazos do contrato em 15/5/2015, menos de dois anos após a emissão da ordem de serviço, por meio da Carta CHR-090/2015, requerendo a revisão do cronograma do contrato, com acréscimo de 538 dias. Em 3/10/2016 enviou nova requisição, por meio da Carta CHR-202/2016, para alteração do cronograma contratual, com acréscimo mínimo de 574 dias. A Gerência de Manutenção e Material Rodante da CPTM já reconhecera, em 23/7/2015, o período de 103 dias como sendo de responsabilidade da administração, relativo à realização de diligenciamento técnico na Via 4 – São Paulo e na Supervia – Rio de Janeiro, para validação da lista de fornecedores dos equipamentos vitais ao contrato (evidência 32, p. 2-3) . Este período foi posteriormente formalizado no Termo de Aditamento – TA – n. 2, com a prorrogação da vigência do contrato e a readequação de eventos de entrega do material rodante pelo mesmo período de 103 dias (evidência 31) .
36.	Entre vários documentos intermediários da CPTM, os pareceres definitivos foram editados em 1/2/2017 (CPTM) e 4/1/2018 (STM) , evidências 32 e 33. O TA n. 02 foi firmado apenas em 16/2/2018, período em que praticamente já teve de se iniciar a discussão de outro termo de aditamento de prazo do contrato, uma vez que a contratada alertou em 21/5/2018 à CPTM sobre a proximidade do término do prazo de vigência do contrato (previsto para 24/11/2018) e da necessidade de formalização de aditamento contratual para prorrogação de sua vigência por mais 29 meses (evidência 35, p. 2) . Os pareceres definitivos relativos ao TA n. 3 datam de 18/6/2018 (CPTM) e 18/10/2018 (STM) , enquanto o termo em si data de 21/11/2018 (evidência 34) .
37.	Em relação ao terceiro termo aditivo, conforme relatório técnico, a CPTM havia recebido da contratada, até 25/5/2018, dezessete trens com Termo de Liberação de Inspeção (TLI) , sendo que quatorze foram entregues para operação comercial. Porém, já se visualizava que não haveria tempo hábil para o comissionamento de todos os trens até o prazo da vigência contratual. O contrato estabeleceu ainda que a garantia de cada trem se iniciaria com a respectiva emissão de seu Termo de Recebimento Provisório (TRP) e que todos os trens teriam seu período de garantia estendido até 24 meses após a emissão do TRP do último trem, conforme item 20.1 da Cláusula 20 - Garantia Técnica (evidência 35, p. 2) .
38.	O aditamento de prazo seria necessário, portanto, por conta das outras obrigações contratuais envolvidas (garantia e solução de pendências técnicas constatadas) com o contrato ainda vigente, para permitir a consecução contratual para seus regulares efeitos jurídicos, sem alterar as metas definidas para a entrega dos trens, que vinham inclusive sendo consideradas para a aplicação de penalidades à contratada, segundo parecer da CPTM (evidência 35, p. 3-4) , conforme preceituam os Acórdãos 2345/2017, 2714/2015 e 1302/2013 todos do Plenário do TCU.
39.	A Consultoria Jurídica da STM arguiu pela possibilidade de prorrogação da vigência do contrato, por se tratar de contrato de escopo, embora tenha destacado que a prorrogação não descaracteriza ou legitima a mora da contratada na execução contratual. A prorrogação contratual foi tida por necessária para conferir respaldo contratual à continuidade do processo de fornecimento, que já possuía significativo atraso (evidência 36, p. 3-4) .
40.	Apesar de a execução contratual estar cerca de três anos atrasada frente ao cronograma inicialmente acordado, o último trem contratado estava em fase de comissionamento para início de operação comercial assistida quando da visita técnica à CPTM pela equipe de auditoria em 28/6/2019, período em que se inicia a contagem de 24 meses da garantia prevista para resolução de pendências técnicas para que possa ser emitido o termo de recebimento definitivo dos trens.
41.	Além do mais, o consórcio contratado vinha sofrendo penalizações contratuais em decorrência dos atrasos incorridos na execução contratual. Diante disso, não se vislumbram medidas que necessitem ser tomadas nesse momento contratual relativamente ao atraso configurado, levando à classificação do achado como falha ou impropriedade da execução contratual e, por fim, propondo-se dar ciência à STM de que o atraso ocorrido no contrato de aquisição de material rodante infringe os arts. 66 e 40, inciso XIV, alínea d; e 86, caput, da Lei 8.666/1993, bem como aos Acórdãos-TCU 2345/2017, 2714/2015, ambos do Plenário.
IV. Conclusão 
42.	Trata-se de fiscalização no âmbito do Fiscobras 2019, realizada pela Secretaria de Fiscalização de Infraestrutura Urbana (SeinfraUrbana) , com o objetivo de examinar a conformidade da dos atos relacionados à aquisição de material rodante para as linhas da Companhia Paulista de Trens Metropolitanos – CPTM, com o aporte de recursos federais. O procedimento licitatório, Concorrência Internacional n. 8085132011 CPTM, publicado pela Secretaria de Transportes Metropolitanos do Estado de São Paulo, adjudicou o objeto ao Consórcio Iesa-Hyundai Rotem (Iesa Distribuidora Comercial S/A / Hyundai Rotem Company) com preço global contratual de R$ 788.199.216,09 na data-base maio/2013.
43.	A presente auditoria se insere nos seguintes objetivos estratégicos do Plano Estratégico do TCU para o período 2015-2021: coibir a má gestão dos recursos públicos e condenar efetiva e tempestivamente os responsáveis por irregularidades e desvios.
44.	Em razão das questões de auditoria que integraram a matriz de planejamento deste trabalho (apresentadas no tópico II.3) , foram avaliados no âmbito da presente fiscalização, em face da jurisprudência e da legislação aplicável, os fatos relacionados à realização da licitação, contratação, bem como da execução, fiscalização e acompanhamento dos serviços objeto do Contrato de Repasse n. 1047.314-66/2017, além do próprio processo de enquadramento da aquisição já contratada para receber aportes financeiros do governo federal.
45.	Com relação à formalização e à execução do contrato (objeto da questão 4) , verificou-se significativo atraso na execução do fornecimento de material rodante para as linhas da CPTM, conforme consolidado no Achado III.1. Quanto às questões de auditoria de 1 a 3 (relativas respectivamente à viabilidade técnica e econômico-financeira da aquisição; à formalização e à execução do contrato de repasse; e ao procedimento licitatório) , a sua aplicação não resultou em achados de auditoria.
46.	A execução contratual encontra-se cerca de três anos atrasada, estando o último trem do contrato em comissionamento quando foi realizada a visita à CPTM (28/6/2019) e tendo os dois trens anteriores recém passado pela mesma etapa, ao passo que o cronograma inicial do contrato previa prazo de execução de 36 meses a partir da data de emissão da Ordem de Serviço, que ocorreu em 12/8/2013, o que constitui grave ocorrência de acordo com os Acórdãos-TCU 2345/2017, 2714/2015, ambos do Plenário, e os arts. 66 e 40, inciso XIV, alínea d; e 86, caput, da Lei 8.666/1993.
47.	O principal fator ensejador do atraso por parte da contratada foi o pedido de recuperação judicial de uma das empresas consorciadas (Iesa Distribuidora Comercial S/A) , o que levou a inúmeras tratativas de alteração da constituição consorcial (com a exclusão da Iesa da participação no consórcio e no contrato e a inclusão da empresa Hyundai Rotem Brasil Serviços de Engenharia Ltda.) . A recuperação judicial da Iesa, a sua crise financeira e a sua alegada dificuldade de honrar seus compromissos perante terceiros (conforme descrito na evidência 30, p. 10) levaram a inseguranças na execução contratual, ocasionando um ritmo lento de execução.
48.	O atraso identificado tem como consequência deficiências na prestação do serviço público de mobilidade urbana na cidade de São Paulo, em função da disponibilidade de menos trens do que o planejado para a Linha 7 - Rubi da CPTM e da necessidade de continuar a utilização de trens mais antigos, menos confortáveis, menos eficientes e com maior necessidade de paradas para manutenção, inclusive não programadas, com impactos negativos na disponibilidade dos serviços.
49.	A partir de ofício da Bancada de São Paulo no Congresso Nacional, o então Ministério das Cidades passou a examinar a possibilidade de seleção e transferência de recursos para a aquisição de material rodante em comento. A Consultoria Jurídica do MCidades elencou uma série de verificações que seriam necessárias para habilitar o objeto a receber recursos da pasta, incluindo a emissão de parecer conclusivo, ou outro instrumento congênere, quanto à adequação, à conveniência e à oportunidade do ato, em atendimento ao Acórdão 2099/2011-TCU-Plenário, resultado de consulta do próprio ministério ao TCU quanto a esse procedimento, conjuntamente aos dispositivos da Lei 8.666/1993 e da respectiva Lei de Diretrizes Orçamentárias (evidência 66, p. 21-23) .
50.	Diante disso, o ministério enviou o Ofício 271/2018 solicitando à Caixa a realização de verificações necessárias para que se pudesse ocorrer o aproveitamento da licitação pretérita (evidência 66, p. 57-59) , o que levou à análise dos aspectos tidos como importantes pela mandatária (evidência 66, p. 83-94) e permitiu ao ministério a posterior análise quanto a esse aproveitamento (evidência 66, p. 106-115, 118-119, 181-186) . Destaca-se que, apesar de entenderem como viável aproveitar a licitação pretérita de forma excepcional, a Gerência de Mobilidade Urbana 2 (Gemob 2) entendeu que não era competência da área técnica do ministério emitir tal posicionamento conclusivo acerca de licitações, o que foi acompanhado pelo então Secretário Nacional de Mobilidade Urbana e pelo Secretário-Executivo do ministério. A ausência de análise e emissão de parecer conclusivo quanto a esse enquadramento trata-se de irregularidade que foi recorrentemente identificada pelo TCU na atuação do MCidades (a exemplo dos Acórdãos 2130/2016, 2382/2016 e 1345/2018, todos do Plenário do TCU) .
51.	A equipe de auditoria teve notícia (evidência 50) de que o Cade vinha apurando denúncias de formação de cartel para fraudar diversos contratos do setor metro-ferroviário. A investigação teve início em maio de 2013 a partir da assinatura de acordo de leniência celebrado entre a Siemens, o Cade, o MPE/SP e o MPF. Entre as empresas investigadas, estavam tanto Iesa e Hyundai-Rotem quanto CAF, principal concorrente no Lote 1 e vencedora do Lote 2 do certame. Todavia, não houve nenhum elemento apresentado relativamente ao certame e ao contrato analisados nestes autos. As três empresas tiveram proposta de condenação pela Superintendência-Geral do Cade em 11/12/2018 (evidência 51, p. 2) . O Tribunal do Cade decidiu pelo arquivamento do processo contra a Hyundai-Rotem Co. Ltd. por ausência ou insuficiência de provas e pela condenação da Iesa Projetos Equipamentos e Montagens S.A. em R$ 13.133.775,00 e da CAF Brasil Indústria e Comércio S.A. em R$ 174.947.147,00 (evidência 53, p. 3) .
52.	Apesar do significativo atraso na execução contratual frente ao cronograma inicialmente acordado, o último trem contratado estava em fase de comissionamento para início de operação comercial assistida quando da visita técnica à CPTM pela equipe de auditoria, período em que se inicia a contagem de 24 meses da garantia prevista para resolução de pendências técnicas para que possa ser emitido o termo de recebimento definitivo dos trens.
53.	Além do mais, o consórcio contratado vinha sofrendo penalizações contratuais em decorrência dos atrasos incorridos. Diante disso, não se vislumbram medidas que necessitem ser tomadas nesse momento contratual relativamente ao atraso configurado, levando à classificação do achado como falha ou impropriedade da execução contratual.
54.	Por fim, propõe-se dar ciência à STM de que o atraso ocorrido no contrato de aquisição de material rodante infringe os art. 66; 40, inciso XIV, alínea d; e 86, caput, da Lei 8.666/1993, bem como aos Acórdãos-TCU 2.345/2017, 2.714/2015, ambos do Plenário, com o posterior arquivamento dos autos com fundamento no art. 169, inciso V, do Regimento Interno do TCU.
V. Proposta de encaminhamento
55.	Ante todo o exposto, submetem-se os autos à consideração superior, propondo:
55.1.	Dar ciência à Secretaria dos Transportes Metropolitanos do Estado de São Paulo que o atraso configurado no Contrato n. 808513201100 da STM, para aquisição de material rodante para as linhas da CPTM, infringe os arts. 66 e 40, inciso XIV, alínea d; e 86, caput, da Lei 8.666/1993, bem como aos Acórdãos-TCU 2345/2017 e 2714/2015, ambos do Plenário, com vistas à adoção de providências internas que previnam a ocorrência de outras semelhantes (item 36) ;
55.2.	Arquivar os presentes autos com fulcro no art. 169, inciso V, do Regimento Interno do TCU.” 
	É o relatório.

não há.

Não atuou.

AUDITORIA DE CONFORMIDADE. FISCOBRAS 2019. AQUISIÇÃO DE MATERIAL RODANTE PARA LINHAS DA COMPANHIA PAULISTA DE TRENS METROPOLITANOS. CONSTATAÇÃO DE ATRASO NA ENTREGA DOS TRENS. CIÊNCIA AO JURISDICIONADO. ARQUIVAMENTO.

RELATÓRIO DE AUDITORIA (RA)

Secretaria de Fiscalização de Infraestrutura Urbana - SeinfraUrbana.

Este processo trata de auditoria realizada pela Secretaria de Fiscalização de Infraestrutura Urbana, no âmbito do Fiscobras 2019, com o objetivo de examinar a conformidade dos atos relacionados à aquisição – com aporte de recursos federais – de material rodante para linhas da Companhia Paulista de Trens Metropolitanos (CPTM) .
Referido aporte de recursos se deu por meio de contrato de repasse assinado em 27/12/2017, no valor de R$ 102.804.830,55, que se refere ao recebimento e ao início de operação comercial dos últimos seis trens de um total de trinta do contrato firmado em maio de 2013 entre o Estado de São Paulo e o Consórcio Iesa-Hyundai Rotem (posteriormente denominado Consórcio Hyundai Rotem-Hyundai Rotem Brasil) , no valor total de R$ 788.199.216,09.
Por decisão da CPTM, os trinta trens objeto daquele último contrato foram alocados na Linha 7 - Rubi com o objetivo de suprir necessidades de operação e homogeneizar os trens que nela operam. Essa linha atende a sete municípios da macro metrópole paulista – São Paulo, Caieiras, Franco da Rocha, Francisco Morato, Campo Limpo Paulista, Várzea Paulista e Jundiaí – e apresenta demanda média aproximada de 400 mil passageiros por dia útil. Trata-se da linha mais longa da companhia e de toda a rede metroferroviária de São Paulo, com 60,5 km de extensão e percurso aproximado de 85 minutos.
A partir do objetivo do trabalho, e a fim de avaliar em que medida os recursos federais estão sendo aplicados, os auditores formularam questões de auditoria relativas à comprovação da viabilidade técnica e econômico-financeira do empreendimento; à adequação da formalização e da execução do contrato de repasse; à regularidade do procedimento licitatório; e à formalização do contrato de fornecimento dos trens quanto ao atendimento aos preceitos legais e à adequação de sua execução.
O único achado desta auditoria se relaciona à formalização e à execução do contrato de fornecimento de material rodante. Essa avença previa a entrega de todos os trens no prazo de 36 meses, acrescido de 24 meses de garantia assistida, contados a partir de 12/8/2013, data de emissão da ordem de serviço. Contudo, em visita realizada à CPTM em junho deste ano, a equipe de auditoria constatou que a execução contratual se encontra com cerca de três anos de atraso, estando os últimos trens do contrato ainda em etapa de testes.
Esse atraso decorre de dois termos aditivos – entre os três firmados – que prorrogaram o prazo contratual.
O primeiro termo aditivo firmado, o qual não alterou o prazo da avença, decorreu do pedido de recuperação judicial da Iesa Distribuidora Comercial S/A, uma das consorciadas, o qual levou a inúmeras tratativas de alteração da constituição do consórcio e culminou com a exclusão total dessa empresa da participação na parceria e no contrato em tela.
O segundo termo aditivo, firmado em 16/2/2018, acrescentou 103 dias à vigência do contrato firmado entre a CPTM e o consórcio, ampliando o prazo do projeto e da fabricação dos trens, e readequou o cronograma físico de execução dos demais eventos previstos. 
Por fim, o terceiro termo aditivo, firmado em 21/11/2018, ampliou o prazo da avença por 29 meses. Essa prorrogação visou a possibilitar a regularização de pendências técnicas constatadas em bens que já haviam sido entregues e a permitir o fornecimento dos trens em sua integralidade, conferindo respaldo contratual à continuidade do processo. Como a entrega do material rodante já se encontrava bastante atrasada, sem essa prorrogação não haveria tempo hábil para comissionamento de todas as unidades adquiridas. 
Destaco que, conforme mencionado no parecer da gerência jurídica da CTPM (peça 68) , esse aditamento não alterou “a ‘baliza’ definida para a entrega dos trens, a qual, inclusive, vem sendo considerada para aplicação de penalidades à Contratada”.
Faço destacar que a jurisprudência desta Corte de Contas, traduzida no voto condutor do Acórdão 2345/2017-TCU-Plenário, de relatoria do ministro Benjamin Zymler, estabelece que o atraso em contratações públicas “é ocorrência de extrema gravidade, de maneira que o órgão contratante tem o dever de adotar as medidas cabíveis para aplicar as multas contratuais e demais penalidades previstas em lei nos atrasos advindos de incapacidade ou mora da contratada”. 
Apesar de o prazo da avença ter sido prorrogado, em face das ponderações registradas, anuo à conclusão da Secretaria de Fiscalização de Infraestrutura Urbana no que tange à desnecessidade de adoção de medidas por parte deste Tribunal. Divirjo apenas quanto à proposta de ciência, por entender que o mero encaminhamento da presente deliberação à Secretaria dos Transportes Metropolitanos do Estado de São Paulo é suficiente para que esse órgão constate os normativos infringidos em decorrência do atraso no contrato discutido nestes autos.
Considero importante destacar que a presente auditoria se debruçou sobre objeto poucas vezes fiscalizado por esta Corte e entidades do estado de São Paulo – CPTM e STM – que, por não terem longo histórico de recebimento de recursos federais –, poucas vezes foram objeto de auditorias do TCU.
Por fim, informo que – apesar de o montante de recursos federais envolvido no objeto dessa auditoria ser de R$ 102.804.830,55 – o volume de recursos fiscalizados alcançou R$ 788.199.216,09 (data-base maio de 2013) , valor total do contrato firmado entre o Estado de São Paulo e o Consórcio Hyundai Rotem-Hyundai Rotem Brasil, pois foram auditados atos administrativos relativos ao contrato como um todo, uma vez que ditavam as normas e as condições sob as quais os recursos federais também seriam aplicados.
	Ante o exposto, VOTO por que seja aprovada a minuta de deliberação que submeto a este Colegiado.
TCU, Sala das Sessões Ministro Luciano Brandão Alves de Souza, em 16 de outubro de 2019.
ANA ARRAES 
Relatora